【裁判字號】    99,重抗,5
【裁判日期】    990225
【裁判案由】    聲明異議
【裁判全文】
臺灣高等法院臺南分院民事裁定    99年度重抗字第5號
抗  告  人  上富不動產仲介經紀有限公司
法定代理人  甲○○○○○○
上列抗告人因相對人台南縣西港鄉農會與債務人甲○○○○○○
、謝黃仙妹、謝陳玉秋間請求給付借款強制執行事件聲明異議，
對於中華民國98年12月4日臺灣臺南地方法院裁定（98年度執事
聲字第39號）提起抗告，本院裁定如下：
    主  文
抗告駁回。
抗告程序費用新臺幣壹仟元由抗告人負擔。
    理  由
一、抗告意旨略以：本件抗告人自民國（下同）78年起承租台南
    縣西港鄉○○段165地號土地上之26建號即門牌號碼台南縣
    西港鄉○○村○○路434號建物（下稱系爭建物），至今從
    未間斷，從營業起每年均有申報租賃所得。且依民法第425
    條之規定，出租人於租賃物交付後，承租人占有中，縱將其
    所有權讓予第三人，其租賃契約，對於受讓人仍繼續存在。
    抗告人自公司78年成立至今繼續占有系爭建物未曾間斷，而
    上開民法規定為保障承租人之權益，另增定第2項規定，於
    89年5月5日施行，故上開民法第425條之規定，對於抗告人
    並無適用。又本件債務人於81年8月向相對人即債權人台南
    縣西港鄉農會（下稱西港鄉農會）借款時所簽具之抵押權設
    定契約書，及一般條款之約定，雖載明擔保物係完全為擔保
    物提供人合法所有，他人並無任何其他權利，惟該契約條款
    ，均為相對人即債權人西港鄉農會所定之定型化契約款，為
    通常一般故意約束債務人之不成文條款，明知債務人已出租
    他人，亦刻意因借款因素要求債務人簽具特定條款，原法院
    以此條款駁回抗告人之聲明異議，顯係不符通常習慣之常理
    。綜上，原法院所為之裁定均未考量實際之使用情況及正常
    之常態行為，顯屬不當。為此，爰提起本件抗告，請求廢棄
    原裁定云云。
二、按民法第866條第1、2項規定：「不動產所有人設定抵押權
    後，於同一不動產上，得設定地上權或其他以使用收益為目
    的之物權，或成立租賃關係。但其抵押權不因此而受影響。
    前項情形，抵押權人實行抵押權受有影響者，法院得除去該
    權利或終止該租賃關係後拍賣之。」，如其抵押權因設定地
    上權或其他權利而受影響者，司法院大法官會議院字第1446
    號解釋認為對於抵押權人不生效力，抵押權人聲請拍賣抵押
    物時，執行法院自可依法逕予執行，乃因抵押權為物權，經
    登記而生公示之效力，在登記後就抵押物取得地上權或其他
    使用收益之權利者，自不得使登記在先之抵押權受其影響；
    執行法院認抵押人於抵押權設定後，與第三人訂立之租約，
    致影響於抵押權者，得依聲請或職權除去其租賃關係，依無
    租賃狀態逕行強制執行（司法院大法官會議釋字第304號解
    釋、最高法院74年台抗字第227號判例意旨參照）。
三、經查：
  (一)按公司法第8條規定：「本法所稱公司負責人：在無限公司
    、兩合公司為執行業務或代表公司之股東；在有限公司、股
    份有限公司為董事。公司之經理人或清算人，股份有限公司
    之發起人、監察人、檢查人、重整人或重整監督人，在執行
    職務範圍內，亦為公司負責人。」本件抗告人之董事即法定
    代理人為謝宗諺，有抗告人之有限公司變更登記表附於原法
    院97年度執字第83145號執行卷可稽（見原法院97年度執字
    第83145號卷第199至200頁），故抗告人所提之民事抗告狀
    當事人欄雖記載「抗告人：上富不動產仲介經紀有限公司，
    法定代理人：總經理謝青澐」，惟依前揭規定，抗告人之總
    經理謝青澐僅係抗告人之經理人，其在執行職務範圍內，雖
    亦為抗告人負責人，然此僅係其執行職務所為之行為，直接
    對抗告人發生效力，並非謂抗告人之法定代理人即當然變更
    為經理人謝青澐。從而，原法院民事執行處司法事務官所為
    97年度執字第83145號裁定及原裁定，關於抗告人之法定代
    理人均記載為謝宗諺，於法並無不合，且本裁定關於抗告人
    之法定代理人亦應更正記載為謝宗諺，先予敘明。
  (二)本件相對人即債權人即第一順位最高限額抵押權人西港鄉農
    會以原法院94年11月2日南院慧93執當字第11269號債權憑證
    、原法院90年度拍字第4126號民事裁定及其確定證明書為執
    行名義（見原法院97年度執字第83145號卷第5至9頁），向
    原法院聲請對債務人謝宗諺即謝勳毅、謝黃仙妹所有坐落台
    南縣西港鄉○○段165、172地號土地及上開165地號土地上
    債務人謝陳玉秋（謝宗諺之配偶）所有之系爭建物聲請強制
    執行，經原法院於98年4月21日實施第一次拍賣，拍賣公告
    上註記系爭建物出租予抗告人（下稱系爭租賃關係），拍定
    後不點交。嗣經實施第一次拍賣，無人應買，勢需減價再拍
    賣，相對人即債權人西港鄉農會主張系爭租賃關係之存在，
    致系爭不動產無法順利賣出，認有影響抵押權人權益，而聲
    請除去系爭租賃關係，此有拍賣公告、不動產拍賣筆錄、聲
    請狀在卷可稽（見原法院97年度執字第83145號卷第107、11
    6、166至167頁），原法院依此認系爭租賃關係之存在確已
    影響系爭抵押權之實行，乃於98年5月20日以南院龍97執西
    字第83145號執行命令予以除去系爭租賃關係（見原法院97
    年度執字第83145號卷第162頁），嗣經抗告人聲明異議，原
    法院司法事務官以97年度執字第83145號裁定駁回其異議，
    亦經原法院以原裁定駁回抗告人之異議，業經本院調閱該執
    行卷宗查明屬實。
  (三)抗告人主張其自78年起即承租系爭建物，依法律不溯既往之
    原則，不受民法第425條第2項規定之約束，原法院不得將系
    爭租賃關係予以除去云云。惟查：
  1.系爭建物原為債務人謝宗諺即謝勳毅所有，嗣於89年5月11
    日將之移轉登記為債務人謝陳玉秋所有，有原法院90年度拍
    字第4126號民事裁定及建物登記謄本附於執行卷足佐（見原
    法院97年度執字第83145號卷第7至8頁及第19頁）。按公司
    法第223條規定：「董事為自己或他人與公司為買賣、借貸
    或其他法律行為時，由監察人為公司之代表。」，故董事倘
    無為自己或他人與公司有交涉情事，即毋庸由監察人為公司
    之代表。又首揭條文之規定，旨在禁止雙方代表，以為保護
    公司（本人）之利益，非為保護公益而設，尚非強行規定，
    如有違反，其法律行為並非無效，倘公司（本人）事前許諾
    或事後承認，即對於公司（本人）發生效力，此觀民法第10
    6條及第170條第1項之規定自明（最高法院87年度台上字第
    1524號判決參照）。而抗告人主張其自78年起即承租系爭建
    物，又債務人甲○○○○○○為抗告人之法定代理人，是債
    務人甲○○○○○○將系爭建物移轉登記於債務人謝陳玉秋
    所有前，係代表抗告人向自己承租系爭建物，如抗告人於事
    前許諾或事後承認，亦對抗告人發生效力。觀抗告人於85
    、87、88年度均曾申報租賃所得，有抗告人提出之營利事業
    所得稅申報書及各類所得扣繳暨免扣繳憑單申報書附於執行
    卷可查（見原法院97年度執字第83145號卷第171至173頁）
    ，足證抗告人應已事前許諾或事後承認，則系爭租賃關係對
    於抗告人應已發生效力。
  2.次依營利事業資料查詢表及抗告人之有限公司變更登記表之
    記載（見原法院97年度執字第83145號卷第56、199頁），抗
    告人雖於78年10月4日核准設立，並於78年9月8日即設址於
    台南縣西港鄉○○村○○路434號（即系爭建物坐落處），
    惟此僅能證明抗告人將其公司所在地設於上址處，並不足以
    證明其即係本於租賃關係而占有使用系爭建物。又查，台南
    縣西港鄉○○段165地號土地係於81年8月24日設定第1順位
    最高限額抵押權予相對人西港鄉農會，而債務人謝宗諺即謝
    勳毅於設定系爭抵押權之際，已立具切結書陳明：「上述房
    屋（即系爭建物）於現在（包括貸款前）係供作本人自用，
    未曾與他人定有租約，在借款人未將本貸款全部清償前亦決
    不將房屋出租他人或予讓售…」等語，有系爭不動產抵押權
    設定契約書、登記謄本及切結書附於原法院執行卷可參（見
    原法院97年度執字第83145號卷第14至15、198頁），且債務
    人謝宗諺即謝勳毅既為抗告人之法定代理人，對於抗告人有
    無占有使用系爭建物及其權源為何之事實亦知之甚稔，則其
    既已陳明系爭建物係供作債務人謝宗諺即謝勳毅本人自用，
    未曾與他人定有租約，顯見抗告人當時確未本於租賃關係而
    占有使用系爭建物。
  3.縱依抗告人及債務人謝陳玉秋即陳玉秋提出之85、87、88、
    96、97年度營利事業所得稅申報書及87至96年度之所得核定
    通知書、扣繳憑單等資料，僅足認其申報租賃所得期間為85
    年度之後（含85年度），此有各類所得扣繳暨免扣繳憑單申
    報書、營利事業所得稅結算申報書及財政部台灣省南區國稅
    局87年度綜合所得稅稅額證明書附於執行卷可稽（見原法院
    97年度執字第83145號卷第169至173、176至182頁），並不
    足以證明抗告人於81年8月24日設定系爭抵押權之前即已承
    租系爭建物。再者，各類所得稅暨扣繳憑單申報書關於租金
    之申報，係扣繳義務人單方面向稅捐機關所為公法上意思表
    示，稅捐機關僅據其所申報之數額作為扣繳之依據，並未經
    實質調查認定，亦難僅憑申報租金支出之內容，遽以認定抗
    告人公司確有租賃系爭建物並支付租金之事實。從而，抗告
    人主張其自78年間起即本於租賃關係而占有系爭建物云云，
    要難遽信，並請求本院發函查詢抗告人於78年至84年之營利
    事業所得稅申報書，以證明抗告人確係78年起即租用系爭建
    物，亦無必要。
  4.再按出租人於租賃物交付後，承租人占有中，縱將其所有權
    讓與第三人，其租賃契約，對於受讓人仍繼續存在，民法第
    425條第1項定有明文。但同條第2項復規定：「前項規定，
    於未經公證之不動產租賃契約，其期限逾五年或未定期限者
    ，不適用之。」此項規定雖於88年5月21日修正公布（89年5
    月5日施行），依債編施行法第1條後段規定，固無溯及既往
    之效力。但上開規定，旨在以出租人出租後「讓與」租賃物
    所有權所生之法律關係為規範內容，寓有保障承租人及受讓
    人之意義。因此，不論在上開規定修正施行前、後成立之不
    定期租賃契約，苟在修正施行後出租人有「讓與」租賃物所
    有權之情形，即有該條第2項規定之適用，非謂在修正施行
    前成立之未定期限租賃契約，在修正施行後出租人有「讓與
    」租賃物所有權之情形，仍不適用該條第2項之規定（最高
    法院95年度台上字第521號判決參照）。是故，本件縱認抗
    告人主張其租賃關係存在乙節屬實；惟抗告人與系爭建物原
    所有人即債務人甲○○○○○○並未約定租賃期限，核其性
    質應屬不定期限租賃契約，而抗告人亦未提出經公證之證明
    ，則系爭建物原所有人即債務人甲○○○○○○於民法第42
    5條第2項規定修正公布施行（89年5月5日施行）後之89年5
    月11日將系爭建物移轉登記所有權於債務人謝陳玉秋，揆諸
    前開說明，仍有民法第425條第2項規定之適用，是其租賃契
    約對受讓人謝陳玉秋不繼續存在。故縱債務人謝陳玉秋受讓
    系爭建物後仍將該建物出租予抗告人，亦屬新成立之租賃契
    約關係，並非延續系爭建物原所有人即債務人甲○○○○○
    ○與抗告人之租賃契約關係。抗告人主張民法第425條第2項
    之規定係於89年5月5日施行，依法律不溯既往原則，抗告人
    之租賃係於78年起承租，不受本規定之約束云云，自難憑採
    。
  (四)綜上，債務人謝陳玉秋與抗告人間之租賃契約關係既係發生
    於系爭抵押權設定登記之後，而系爭建物因該租賃關係經執
    行法院訂定不點交之拍賣條件，嗣經第一次拍賣，無人應買
    ，足徵該租賃關係顯已影響應買人之應買意願，該租賃關係
    之存在確已影響抵押權人債權之受償。從而，原法院於98年
    5月20日，以本件租賃關係之存在，已影響應買人之意願，
    而將抗告人與債務人謝陳玉秋間之租賃權予以除去，其執行
    方法於法有據。抗告人對之聲明異議，非有理由，原裁定駁
    回抗告人之異議，並無違誤。抗告意旨指摘原裁定不當，求
    予廢棄，為無理由，應予駁回。
四、據上論結，本件抗告為無理由，依強制執行法第30條之1、
    民事訴訟法第495條之1第1項、第449條第1項、第95條、第7
    8條，裁定如主文。
中    華    民    國    99    年    2    月     25    日
                  民事第三庭    審判長法  官    黃崑宗
                                      法  官    張世展
                                      法  官    蘇重信
上為正本係照原本作成。
本裁定除以適用法規顯有錯誤為理由外，不得再抗告。如提出再
抗告，應於收受送達後10日內委任律師為代理人向本院提出再抗
告狀（須附繕本），並繳納再抗告費新台幣1千元。
中    華    民    國    99    年    2    月     25    日
                                      書記官    陳嘉琍
【附記】
民事訴訟法第495條之1第2項準用同法第466條之1第1、2項規定
：
(1)對於第二審判決上訴，上訴人應委任律師為訴訟代理人。但上
  訴人或其法定代理人具有律師資格者，不在此限。
(2)上訴人之配偶、三親等內之血親、二親等內之姻親，或上訴人
  為法人、中央或地方機關時，其所屬專任人員具有律師資格並
  經法院認為適當者，亦得為第三審訴訟代理人。
民事訴訟法第466條之2第1項：
  上訴人無資力委任訴訟代理人者，得依訴訟救助之規定，聲請
  第三審法院為之選任律師為其訴訟代理人。

司法院資訊處製作；財團法人民間司法改革基金會備份。
